【裁判字號】    98,訴,271
【裁判日期】    990513
【裁判案由】    分割共有物
【裁判全文】
臺灣苗栗地方法院民事判決               98年度訴字第271號
原      告  辰○○
訴訟代理人  巳○○
被      告  己○○
            庚○○
            戌○○
            申○○
            卯○○○
            未○○
            亥○○
            酉○○
            戊○○
            丑○○
            子○○
            寅○○○
兼上 二 人
訴訟代理人  壬○○
            癸○○
被      告  辛○○
            甲○○
            丙○○
            乙○○
            丁○○
            午○○
上列當事人間請求分割共有物事件，本院於民國99年4 月27日言
詞辯論終結，判決如下：
    主  文
兩造所有坐落苗栗縣苗栗市○○段二七六之五三地號土地，面積
三一平方公尺，准予分割，其分割方法為如附圖所示：編號276-
53A 部分面積十二點九八平方公尺由原告取得；編號276-53C 部
分面積五點九三平方公尺由被告己○○、庚○○、戊○○、甲○○、丙○○、乙○○、丁○○、午○○按附表二所示應有部分比
例維持共有取得；編號276-53B1部分面積二點七平方公尺由被告
丑○○、癸○○、子○○、辛○○、壬○○按應有部分各五分之
一維持共有取得；編號276-53B3部分面積一點一平方公尺由被告
申○○、酉○○、戌○○、卯○○○、未○○、亥○○按附表三
所示應有部分比例維持共有取得；編號276-53B2部分面積四點二
三平方公尺、276-53B4部分面積四點○六平方公尺由被告寅○○○取得。
訴訟費用由兩造按附表一所示比例負擔。
    事實與理由
壹、程序方面：
    被告己○○、庚○○、戌○○、卯○○○、未○○、亥○○
    、戊○○、丑○○、辛○○、甲○○、丙○○、乙○○、丁○○、午○○等14人經合法通知，未於最後言詞辯論期日到
    場，經核無民事訴訟法第386 條各款所列情形，爰依原告之
    聲請，由其一造辯論而為判決。
貳、實體方面：
一、原告主張：坐落苗栗縣苗栗市○○段276 之53地號土地（下
    稱系爭土地），面積31平方公尺，地目田，為兩造所共有，
    各共有人之應有部分比例為如附表一所示。兩造就系爭土地
    無不分割之約定，亦無不能分割之情形，惟就分割方法無法
    達成協議，為此訴請法院裁判分割系爭土地。原告同意取得
    苗栗縣苗栗地政事務所（下稱苗栗地政）民國99年3 月18日
    土地複丈成果圖（下稱附圖）所示編號276-53A 部分，面積
    12.98 平方公尺土地。並聲明：兩造共有之系爭土地准予判
    決原物分割，分割方法為起訴狀附圖所示藍色部分分歸原告
    取得、黃色部分分歸被告取得。
二、被告之抗辯：
  (一)被告壬○○、丑○○、癸○○、子○○、辛○○部分：同意
    分割系爭土地。因同段276 之172 地號土地為被告壬○○、
    丑○○、癸○○、子○○、辛○○所共有，為達地盡其利之
    目的，伊等5 人願就系爭土地如附圖所示編號276-53B1部分
    土地維持共有取得。
  (二)被告寅○○○部分：同意取得系爭土地如附圖所示編號276-
    53B2、276-53B4部分土地。
  (三)被告申○○、酉○○部分：同意分割系爭土地，願就系爭土
    地如附圖所示編號276-53B3部分土地，與被告戌○○、卯○○○、未○○、亥○○維持共有取得。
  (四)被告庚○○部分：伊看大家的意思。
  (五)被告戌○○、未○○部分：同意原告所提分割方案，伊等分
    得部分用變價拍賣。
  (六)被告己○○、卯○○○、亥○○、戊○○、甲○○、丙○○
    、乙○○、丁○○、午○○等人均未於言詞辯論期日到場，
    亦未提出書狀作何聲明或陳述。
三、本件為行集中審理，協同兩造協議簡化不爭執事項如下：
  (一)原告同意取得系爭土地如附圖所示編號276-53A 部分，面積
    12.98 平方公尺。
  (二)被告申○○、酉○○同意與被告戌○○、卯○○○、未○○
    、亥○○維持共有取得系爭土地如附圖所示編號276-53B3部
    分，面積1.1 平方公尺。
  (三)被告壬○○、丑○○、癸○○、子○○、辛○○同意維持共
    有取得系爭土地如附圖所示編號276-53B1部分，面積2.7 平
    方公尺。
  (四)被告寅○○○同意取得系爭土地如附圖所示編號276-53B2部
    分面積4.23平方公尺，276-53B4部分面積4.06平方公尺。
四、按各共有人，除法令另有規定外，得隨時請求分割共有物。
    但因物之使用目的不能分割或契約訂有不分割之期限者，不
    在此限；共有物之分割，依共有人協議之方法行之，分割之
    方法不能協議決定，或於協議決定後因消滅時效完成經共有
    人拒絕履行者，法院得因任何共有人之請求，以原物分配於
    各共有人；以原物為分配時，因共有人之利益或其他必要情
    形，得就共有物之一部分仍維持共有。民法第823 條第1 項
    、第824 條第1 項、第2 項第1 款及第4 項分別定有明文。
    本件原告主張系爭土地為兩造所共有，各共有人之應有部分
    比例為如附表一所示等情，業據提出最新土地登記謄本（見
    卷第95至100 頁）附卷可憑，堪信為真實。系爭土地查無因
    物之使用目的不能分割，或契約訂有不分割之情形，依上開
    規定，原告訴請法院裁判分割系爭土地，即無不合，應予准
    許。
五、查系爭土地前臨苗栗市○○街，東側臨中山路，現為水泥地
    面，其上並無任何建物；同段276 之169 地號土地毗鄰系爭
    土地，為原告所有，其上有原告所有之一樓石綿瓦平房，而
    系爭土地部分供原告作為停車場使用等情，業經本院會同苗
    栗地政測量人員現場履勘查明，有本院98年11月23日勘驗筆
    錄1 份、當日所攝現場照片6 幀及土地所有權狀在卷可憑（
    見卷第62至67頁、第69頁）。又系爭土地毗鄰同段276 之17
    2 地號土地，為被告壬○○、丑○○、癸○○、子○○、辛○○所共有（見卷第114 至116 頁）；系爭土地毗鄰同段27
    6 之171 地號土地，經本院95年度訴字第240 號判決分割由
    被告申○○、酉○○、戌○○、卯○○○、未○○、亥○○
    維持共有取得，有判決書1 份在卷可佐（見卷第136 頁）。
    本院審酌上開書證，考量系爭土地現行使用情況、各共有人
    應有部分比例所得土地面積、系爭土地與鄰地間之合併利用
    ，參以部分被告表明願就分得土地繼續維持共有之意願及民
    法第824 條第4 項規定，認由原告取得系爭土地如附圖所示
    編號276-53A 部分面積12.98 平方公尺，被告申○○、酉○○、戌○○、卯○○○、未○○、亥○○按附表三應有部分
    比例（即按原應有部分比例）維持共有取得編號276-53B3部
    分面積1.1 平方公尺，被告壬○○、丑○○、癸○○、子○○、辛○○按應有部分各5 分之1 （即按原應有部分比例）
    維持共有取得編號276-53B1部分面積2.7 平方公尺，被告寅
    ○○○取得編號276-53B2部分面積4.23平方公尺、276-53B4
    部分面積4.06平方公尺，應屬適切公允。至被告己○○、庚○○、戊○○、甲○○、丙○○、乙○○、丁○○、午○○
    部分，其應有部分比例總和所得之面積僅5.93平方公尺，為
    免土地過於細分，依民法第824 條第4 項規定，認由其8 人
    依附表二所示應有部分比例（即按原應有部分比例）維持共
    有取得系爭土地如附圖所示編號276-53C 部分，較符合經濟
    效用及共有人之利益，爰判決如主文第1 項所示。
六、訴訟費用負擔之依據：查分割共有物具非訟事件之性質，分
    割共有物之方法，本應由法院斟酌何種分割方法得兼顧共有
    物之經濟效益及兩造利益，不因何造起訴而有不同，故原告
    請求分割之訴雖有理由，惟關於訴訟費用負擔，應以共有人
    各按其權利比例負擔，方屬事理之平，爰併諭知訴訟費用之
    負擔如主文第2 項所示。
七、據上論結，本件原告之訴為有理由，依民事訴訟法第80條之
    1 、第85條第1 項但書，判決如主文。
中    華    民    國    99    年    5     月    13    日
                  民事庭法  官  吳國聖
以上正本係照原本作成。
如對本判決上訴，須於判決送達後20日內向本院提出上訴狀。
                        書記官  葉俊宏
中    華    民    國    99    年    5     月    13    日
附表一：
┌──┬─────────────────────┬──────────┐
│編號│              當   事   人                │  訴訟費用負擔比例  │
│    │                                          │（即原應有部分比例）│
├──┼─────────────────────┼──────────┤
│ １ │原告辰○○                                │1963分之822。       │
├──┼─────────────────────┼──────────┤
│ ２ │被告寅○○○                              │1963分之525。       │
├──┼─────────────────────┼──────────┤
│ ３ │被告己○○、庚○○                        │各1963分之35。      │
├──┼─────────────────────┼──────────┤
│ ４ │被告戌○○、申○○                        │各7852分之70。      │
├──┼─────────────────────┼──────────┤
│ ５ │被告卯○○○、未○○、亥○○、酉○○      │各15704分之70。     │
├──┼─────────────────────┼──────────┤
│ ６ │被告戊○○                                │1963分之70。        │
├──┼─────────────────────┼──────────┤
│ ７ │被告壬○○、丑○○、癸○○、子○○、辛○○│各5889分之102。     │
├──┼─────────────────────┼──────────┤
│ ８ │被告甲○○、丙○○、乙○○、丁○○        │各7852分之101。     │
├──┼─────────────────────┼──────────┤
│ ９ │被告午○○                                │1963分之135。       │
└──┴─────────────────────┴──────────┘
附表二：附圖編號276-53C部分取得人應有部分比例
┌──┬─────────────────┬────────┐
│編號│取得人                            │應有部分比例    │
├──┼─────────────────┼────────┤
│ １ │被告徐文希、徐寶希                │各1504分之140。 │
├──┼─────────────────┼────────┤
│ ２ │被告戊○○                        │1504分之280。   │
├──┼─────────────────┼────────┤
│ ３ │被告甲○○、丙○○、乙○○、丁○○│各1504分之101。 │
├──┼─────────────────┼────────┤
│ ４ │被告午○○                        │1504分之540。   │
└──┴─────────────────┴────────┘
附表三：附圖編號276-53B3部分取得人應有部分比例
┌──┬──────────────────┬──────┐
│編號│取得人                              │應有部分比例│
├──┼──────────────────┼──────┤
│ １ │被告戌○○、申○○                  │各8分之2。  │
├──┼──────────────────┼──────┤
│ ２ │被告卯○○○、未○○、亥○○、酉○○│各8分之1。  │
└──┴──────────────────┴──────┘

司法院資訊處製作；財團法人民間司法改革基金會備份。
